臺灣高等法院民事判決　　　　　　　　　 95年度上字第627號
上　訴　人　丁○○
訴訟代理人　詹儒樺律師
被　上訴人　丙○○
訴訟代理人　乙　○
上列當事人間回復所有權事件，上訴人對於中華民國95年5 月26
日臺灣臺北地方法院94年度訴字第1034號第一審判決提起上訴，
本院於96年2月6日言詞辯論終結，判決如下：
    主      文
上訴駁回。
第二審訴訟費用由上訴人負擔。
    事實及理由
一、被上訴人起訴主張：伊為坐落於臺北市○○區○○段2 小段
    370地號土地 (下稱系爭土地)及其上門牌號碼臺北市○○區
    ○○街3巷7之1號地下1樓建物之所有權人，上訴人則為上開
    同棟建物7號1樓之所有權人，上訴人基於其為1 樓住戶之便
    ，約於民國 (下同) 84、85年間將原屬於整棟大樓所公同共
    有之部分及其建物所坐落之土地屬於公同共有之部分，擅自
    加蓋建物，或當倉庫、或當儲藏室，而於其內、其上放置個
    人物品，上訴人於前述之公同共有部分為建築，已妨害到公
    同共有之所有權及全體公同共有之利益，爰依民法第767 條
    、第821條規定，求為命上訴人應將系爭土地如附圖編號C、
    D、E、F、G所示之工作物拆除並將該部分土地騰空返還予伊
    及其他全體共有人之判決。
    上訴人則以：系爭建物1至5樓住戶，各有獨立門戶出入使用
    ，被上訴人居住地下層，由3巷7之1號大門出入，伊居住1樓
    ，由銅山街3巷7號大門，自前院進入客廳 。系爭前院約2坪
    ，及系爭左右兩側各約1坪之空地 ，均係伊獨門獨院出入使
    用，與同棟之區分所有權人 (即同棟其他住戶) ，道路隔絕
    ，不相通行，具有使用上之獨立性，依公寓大廈管理條例第
    3條第3款之規定，系爭前院及左右兩側之空地，應屬伊「專
    有部分」之土地，依同條例第4條之規定 ，伊有自由使用，
    並排除他人干涉之權利。又被上訴人所有之地下層，擅自改
    裝抽風機排放油煙及廁所廢氣，妨礙伊住屋之正常使用，伊
    為維護家人健康，乃就上開之「專有部分」前院及左右兩側
    之空地上，在地下層露出地面1公尺之上方 ，即被上訴人排
    放廢氣口之上方，自費鋪設水泥板，並另裝設通風管，惟仍
    保持地下層排氣於屋外，並不影響被上訴人之通風排氣，亦
    不妨礙同樓其他住戶之權益，自屬正當權利之行使，應受法
    律之保護，並無拆除之必要。又附圖所示C部分 ，係被上訴
    人及其訴訟代理人自地自建，嗣渠等出售1 樓房地予訴外人
    戊○○○後，訴外人戊○○○再出售予伊，附圖所示D 部分
    ，係為阻隔被上訴人排除之廢氣所設置，業經被上訴人同意
    ；附圖所示E部分，係為防止雨水傾瀉而下，流入1樓及地下
    房屋，並污染蓄水池用水，該雨棚之設置並未影響共有人權
    益，附圖所示F部分，係被上訴人建造之初即已存在 ，且為
    伊1樓房屋對外通行所必要；附圖所示G部分，設置之目的乃
    為保護蓄水池運作，亦係為共有人全體之權益，被上訴人均
    不得請求拆除，尤以G部分苟經拆除未增進其任何利益 ，反
    而有損共有人全體。況伊自72年10月搬入系爭1樓房地 ，並
    使用前後庭院及左右兩側空地至今已20餘年，期間其他共有
    人 (包括被上訴人)均未就伊使上開土地提出爭執 ，故有默
    示分管協議之存在云云，資為抗辯。
二、原審為被上訴人勝訴之判決，上訴人提起上訴，聲明：
  (一)原判決廢棄。
  (二)被上訴人在第一審之訴及假執行之聲請均駁回。
    被上訴人則聲明：上訴駁回。
三、查被上訴人為系爭土地之分別共有人及其上建物門牌號碼臺
    北市○○區○○街3巷7之1號地下1樓之所有權人，而上訴人
    為系爭土地上建物門牌號碼臺北市○○區○○街3巷7號1 樓
    之所有權人，上訴人與同棟大樓之其餘住戶各有獨立之出入
    門戶。又如附圖所示C、D、E、F、G 範圍內之工作物，為上
    訴人繼受自前手，或自行加蓋等事實，有土地及建物登記謄
    本在卷可稽 (見原法院臺北簡易庭94年度北調字第23號卷第
    6 至14頁)，且為兩造所不爭執，自堪信為真實。
四、按原告對於自己主張之事實已盡證明之責後，被告對其主張
    ，如抗辯其不實並提出反對之主張者，則被告對其反對之主
    張，亦應負證明之責，此為舉證責任分擔之原則（最高法院
    18年上字第2855號判例參照）。查如附圖C、D、E、F、G 部
    分係坐落系爭土地，上訴人、被上訴人之應有部分分別為17
    10分之342、1710分之240，有系爭土地登記謄本（原法院94
    年度北調字第23號卷第6、7頁）在卷可攷，而系爭房屋59字
    第1199號使用執照卷內竣工相片所示，未記載如附圖C、D、
    E、F、G部分亦括在內，亦未載明屬上訴人之專用部分 ，且
    上訴人對於如附圖C、D、E、F、G 所示部分之圍牆等物均非
    系爭房屋建竣時即已興建完成，乃上訴人繼受自前手或自行
    加蓋，復為上訴人所不爭執，信屬實在。證人即上訴人所有
    前揭房、地之前所有權人戊○○○證稱：「我原為銅山街3
    巷1號建物所有權人，20幾年前賣掉該屋 ，但因都是我先生
    在辦理的，所以賣給何人我不知道，該屋當時是否有雨棚等
    增建物，當時做公司用，因為時間已久，我已沒有印象，且
    我沒有住在那兒，所以一點印象都沒有……」等語（本院卷
    第43頁），另一證人甲○○證稱：「我曾住濟南路，與銅山
    街可以相通，我不認識銅山街3巷7號1樓的所有權人 ，我以
    前打球有去撿過球，知道有加蓋雨棚、樓梯，但不知有蓄水
    池，約60年時加蓋的，至於何人加蓋我不知道，我常從外面
    經過，祇看過圍牆部分，裡面何時蓋的我並不知道，圍牆在
    60年完工」（本院卷第82頁背面）。經查前揭銅山街7號1樓
    房子是否有增建及何時增建，自以原所有權人較為熟悉，路
    人縱曾見過該屋正在增建，亦難係於何時為何人所建，上開
    原所有權人戊○○○對於原為其所有之房屋是否有增建及增
    建範圍如何，因年代已久不復記憶，乃事理之常，而證人甲
    ○○無非曾住過該屋附近，偶因球掉入該屋院內及路過等情
    ，竟對該屋增建內容及時期，均記憶深刻，殊與常情相悖，
    此外尚缺乏證據足以佐證該證言為真實，甲○○之證言即難
    為有利於上訴人認定之依據。而證人戊○○○之證言，仍不
    足以證明系爭增建物均為當時建商所建，系爭土地既為兩造
    與其他共有人分別或公同共有，上訴人復未能舉證證明上開
    增建物係當時建商所增建，依前揭判例要旨，堪信被上訴人
    之主張為真正，上訴人所為之抗辯，不足採信。
  (二)上訴人雖抗辯其自72年10月搬入系爭1樓建物 ，並使用前後
    院及左右兩側空地至今20餘年，其間其他共有人均未就其使
    用上開土地而提出爭執及干涉，足見共有人間均有默示分管
    協議之存在云云。惟查被上訴人否認系爭土地共有人間有默
    示分管協議，並主張其於78年間即報請台北市政府工務局拆
    除，因非屬違章建築而未經拆除，其非始終未爭執等情，且
    上訴人迄未能舉證證明其為前揭增建確於何時，及其他共有
    人是否知情，又上訴人自陳上開增建物經以鐵門圍起來後，
    系爭房屋前後庭院祇有1樓可以使用 ，後面鐵門可以開啟，
    必要時其他住戶可使用等情（本院卷第112頁背面） ，足見
    系爭房屋有增建物之情形，尚非系爭土地其他共有人可以共
    聞共見而任令上訴人增建，且不予干涉爭執。按未經共有人
    協議分管之共有物，共有人對於共有物之特定部分占用收益
    ，須徵得其他共有人全體之同意，如未經其他共有人同意而
    就共有物之全部或一部任意占用收益，他共有人固得本於所
    有權請求除去其妨害或請求向全體共有人返還占用部分，然
    共有物分管契約，不以共有人明示之意思表示為限，共有人
    默示之意思表示亦包括在內，所謂默示之意思表示，係指依
    共有人之舉動或其他情事，足以間接推知其效果意思者而言
    （最高法院87年台上字第1359號判決意旨參照）。本件上訴
    人既未能舉證證明系爭土地其他共有人均知情且不為反對之
    情事，則其他共有人在不知情或單純沈默，當然不足以就此
    推論其他共有人有默示成立分管契約之意思表，自不具默示
    意思表示之法律效果，揆諸上開判決意旨，上訴人此部分抗
    辯，亦不足取。
五、綜上所述，被上訴人本於民法第821條第1 項、第767條之規
    定，請求上訴人將附圖編號C、D、E、F、G 所示之工作物拆
    除，並將上開工作物之基地返還被上訴人及其他全體共有人
    ，為有理由，應予准許。原審為被上訴人勝訴之判決，並依
    兩造聲請，酌定相當擔保金額，分別為准、免假執行之宣告
    ，核無不合。上訴意旨指摘原判決不當，求予廢棄改判，為
    無理由，應予駁回。
六、本件事證明確，兩造其餘攻擊防禦方法及其他未經援用之證
    據，經斟酌尚無礙於本院前述之認定，無一一論究之必要。
七、據上論結，本件上訴為無理由，依民事訴訟法第449條第1項
    、第78條判決如主文。
中　　華　　民　　國　　96　　年　　3 　　月　　6 　　日
                    民事第十五庭
                        審判長法　官  湯美玉
　　  　　　　　　　　　　　　法　官  郭松濤
　　　  　　　　　　　　　　　法　官  許文章
正本係照原本作成。
如不服本判決，應於收受送達後20日內向本院提出上訴書狀，其
未表明上訴理由者，應於提出上訴後20日內向本院補提理由書狀
（均須按他造當事人之人數附繕本）上訴時應提出委任律師或具
有律師資格之人之委任狀；委任有律師資格者，另應附具律師資
格證書及釋明委任人與受任人有民事訴訟法第466條之1第1項但
書或第2項（詳附註）所定關係之釋明文書影本。
中　　華　　民　　國　　96　　年　　3 　　月　　7 　　日
　　　　　　　　　　　　　　　書記官  陳明俐
附註：
民事訴訟法第466條之1（第1項、第2項）：
對於第二審判決上訴，上訴人應委任律師為訴訟代理人。但上訴
人或其他法定代理人具有律師資格者，不在此限。
上訴人之配偶、三親等內之血親、二親等內之姻親，或上訴人為
法人、中央或地方機關時，其所屬專任人員具有律師資格並經法
院認為適當者，亦得為第三審訴訟代理人。
